臺北高等行政法院判決
　　　　　　　　　　　　　　　　　　 96年度訴字第00887號
　　　　　　　　　　　　　　　.
原　　　告　甲○○
被　　　告　臺北縣政府
代　表　人　乙○○（縣長）
訴訟代理人　丙○○
上列當事人間因菸酒管理法事件，原告不服財政部中華民國96年
1 月11日台財訴字第09500602730 號( 案號:00000000)訴願決定
，提起行政訴訟。本院判決如下：
　　主  文
原告之訴駁回。
訴訟費用由原告負擔。
　　事  實
一、事實概要：
    原告未依法向財政部取得酒製造業許可執照，於民國（下同
    ）95年4 月4 日，經被告菸酒聯合查緝小組會同被告所屬警
    察局三峽分局鶯歌派出所（下稱三峽分局鶯歌派出所）員警
    在臺北縣鶯歌鎮○○○路福德巷9 號旁鐵皮屋，當場查獲原
    告未經許可產製米酒成品60公升及半成品1,010 公升，嗣被
    告委託臺灣菸酒股份有限公司酒研究所檢驗其酒精含量分別
    為33.5% 及15 .4%，已達菸酒管理法所稱之「酒」，核屬未
    經合法產製之私酒，被告認原告違反菸酒管理法第46條規定
    ，乃依同法第58條規定，作成95年5 月4 日北府財金字第09
    50363217號台北縣政府行政處分書（下稱原處分），裁處罰
    鍰新臺幣（下同）100,000 元罰鍰並沒入米酒60公升及米酒
    半成品1,010 公升（有繼續發酵之虞，已於95年4 月4 日當
    埸加鹽銷毀）。原告不服，提起訴願，遭決定不受理，遂向
    本院提起行政訴訟。
二、兩造聲明：
  (一)原告聲明求為判決：
    1.訴願決定及原處分除下列第2項部分外均撤銷。
    2.確認被告沒入手工釀造醋60公升米酒違法，請求損害賠償
      84,960 元。
    3.被告應賠償所有半成品醋之損失共120萬元。
    4.訴訟費用由被告負擔。
  (二)被告聲明求為判決：
    1.原告之訴駁回。
    2.訴訟費用由原告負擔。
三、兩造之爭點：
　(一)原告主張之理由：
    三峽分局鶯歌派出所未出示搜索票即搜索私宅，違反刑事訴
    訟法相關規定。原告產製米酒成品僅60公升，其餘半成品係
    為釀醋之用，被告將半成品之醋誤為酒，實乃繆誤，米酒半
    成品是釀醋專用，擬供減肥、女兒坐月子、婆婆浸泡筋骨減
    輕病痛，未曾販賣。原處分因郵局作業錯誤，原告遲至95年
    11 月8日始知悉，被告草率於其佈告欄為公示送達，認為原
    告訴願逾期，不符合訴願法之相關規定。
  (二)被告主張之理由：
    1.按「本法所稱酒，指含酒精成分以容量計算超過百分之0.
      5之飲料、其他可供製造或調製上項飲料之未變性酒精及
      其他製品。……」、「本法所稱私菸、私酒，指未經許可
      產製或輸入之菸酒。」、「產製私菸、私酒者，處十萬元
      以上一百萬元以下罰鍰。但查獲物查獲時現值超過一百萬
      元者，處查獲物查獲時現值一倍以上五倍以下罰鍰。產製
      私菸、私酒未逾一定數量且供自用者，不罰。前項所稱之
      一定數量，由中央主管機關公告之。……」、「依本法查
      獲之私菸、私酒、劣菸、劣酒與供產製私菸、私酒之原料
      、器具及酒類容器，沒收或沒入之。」及「行政機關為瞭
      解事實真相，得實施勘驗。……」分別為菸酒管理法第4
      條、第6 條、第46條、第58條及行政程序法第40條所明定
      。次按「產製私菸、私酒未逾一定數量且供自用者，不罰
      。所稱『一定數量』如下：一、產製私菸之成品及半成品
      合計每戶5 公斤。二、產製私酒之成品及半成品合計每戶
      100 公升。」、「主管機關派員進行稽查或取締時，……
      必要時，得洽請警察或其他治安機關派員協助。」及「依
      本法第四十六條第一項前段規定裁罰之案件，第一次查獲
      者，除查獲現值未達十萬元者，處以十萬元之罰鍰外，查
      獲現值超過十萬元者，處以查獲現值加計10萬元之罰鍰，
      最高處以一百萬元罰鍰；…」為財政部93年7 月1 日台財
      庫字第09303509840 號公告、菸酒查緝及檢舉案件處理作
      業要點第23點及第45點第1 款所明定。
    2.本件原告未經主管機關許可產製私酒，於95年4 月4 日為
      被告菸酒聯合查緝小組會同被告警察局三峽分局鶯歌派出
      所員警於臺北縣鶯歌鎮○○○路福德巷9 號旁鐵皮屋當場
      查獲私釀米酒成品60公升及半成品1,010 公升，扣案米酒
      成品及半成品經取樣送臺灣菸酒股份有限公司酒研究所化
      驗酒精度為33.5度及15.4度，核屬菸酒管理法所稱之酒，
      有臺灣菸酒股份有限公司酒研究所公函及化驗報告書附案
      為證，該私酒數量並已逾財政部公告供自用不罰之數量限
      制，其產製私酒之違規事證具體明確，違反菸酒管理法第
      46條規定，被告依法裁處100,000 元罰鍰並沒入私酒。
    3.被告菸酒聯合查緝小組會同三峽分局鶯歌派出所員警至查
      獲現場時已出示公文及識別證經原告同意進入該宅進行菸
      酒稽查，原告並於查獲違反嫌疑菸酒案件現場處理紀錄表
      及訪談筆錄內簽名、加捺指印具結在案，並未違反行政程
      序法及菸酒查緝及檢舉案件處理作業要點相關規定。本件
      行政處分書被告已依法辦理公示送達，原告提起訴願，業
      經財政部96年1 月11日台財訴字第09500602730 號訴願決
      定：「訴願不受理」在案。原告主張此鉅額半成品係釀醋
      之用，要求賠償所有半成品醋之損失達120 萬元，惟訪談
      筆錄卻稱僅供減肥用途，前後聲明顯與常情有違。又92年
      11月26日被告菸酒聯合查緝小組會同被告警察局三峽分局
      員警已於同一地點查獲原告同居婆婆卓粉產製私酒，案經
      板橋地檢署以卓粉年邁為由職權不起訴處分，並經被告於
      95年2 月17日以北府財金字第0950091026號函開立行政處
      分書在案，足見原告明知未經財政部許可不得產製私酒，
      仍決意產製。
    4.綜上，原告之訴應認為無理由，請求判決如聲明所示。
　  理  由
甲、程序方面:
一、按「（第1 項）訴願之提起，應自行政處分達到或公告期滿
    之次日起30日內為之。…（第3 項）訴願之提起，以原行政
    處分機關或受理訴願機關收受訴願書之日期為準。」訴願法
    第14條第1 項、第3 項分別定有明文。又按「對於當事人之
    送達，有下列各款情形之一者，行政機關得依申請，准為公
    示送達︰一、應為送達之處所不明者。二、……」固為行政
    程序法第78條第1 項第1 款所明定，惟所謂「應為送達之處
    所不明者」，係指已用相當之方法探查，仍不知其應為送達
    之處所者而言。其「不明」之事實，應由聲請公示送達之人
    負舉證之責任，而由法院依具體事實判斷之。
二、查被告按原告戶籍地「臺北縣鶯歌鎮○○○路福德巷8 號」
    掛號郵寄原處分，經郵局以查無此人退回郵件，被告乃以應
    為送達之處所不明，於95年6 月13日辦理公示送達，將應行
    送達之原處分黏貼於被告牌示處，苟被告已用相當之方法探
    查，仍不知其應為送達之處所，固屬合法，應當發生送達之
    效力。惟本件姑不論被告是否已盡相當方法探查原告之送達
    處所之義務，即以本件製造私酒及查獲地點係在「臺北縣鶯
    歌鎮○○○路福德巷9 號旁鐵皮屋」，原告接受訪談地點亦
    在該址，有被告95年4 月4 日查獲違法嫌疑菸酒案件現場處
    理紀錄表及訪談筆錄在原處分卷可稽。則被告稍加注意應注
    意到「臺北縣鶯歌鎮○○○路福德巷9 號旁鐵皮屋」可為送
    達原告之處所，被告疏未對此送達原處分竟以原告應受送達
    之處所不明為由，逕對之為公示送達，則被告對原告所為之
    公示送達，即難謂為合法，則本件原告於95年11月8 日知悉
    原處分，於95年11月17日提起訴願，尚未逾首開法定不變期
    間，要堪認定。從而，被告抗辯原處分已依法辦理公示送達
    ，核計其提起訴願之30日不變期間，係自95年7 月4 日起算
    ，至95年8 月4 日（星期五）屆滿，原告遲至95年11月17日
    始提起訴願，已逾法定不變期間云云，於法自有未合，委無
    可採。
乙、實體方面:
一、原告起訴主張: 三峽分局鶯歌派出所未出示搜索票即搜索私
    宅，違反刑事訴訟法相關規定。原告產製米酒成品僅60公升
    ，其餘半成品係為釀醋之用，被告將半成品之醋誤為酒，實
    乃繆誤，米酒半成品是釀醋專用，擬供減肥、女兒坐月子、
    婆婆浸泡筋骨減輕病痛，未曾販賣。原處分實有違誤，爰提
    起本件行政訴訟，求為判決如聲明所示云云。
二、被告則以: 原告未經主管機關許可產製私酒，於95年4 月4
    日為被告菸酒聯合查緝小組會同三峽分局鶯歌派出所員警於
    臺北縣鶯歌鎮○○○路福德巷9 號旁鐵皮屋當場查獲私釀米
    酒成品60公升及半成品1,010 公升，扣案米酒成品及半成品
    經取樣送臺灣菸酒股份有限公司酒研究所化驗酒精度為33.5
    度及15.4度，核屬菸酒管理法所稱之酒，該私酒數量已逾財
    政部公告供自用不罰之數量限制，其產製私酒之違規事證具
    體明確，違反菸酒管理法第46條規定，被告依法裁處100,00
    0 元罰鍰並沒入私酒，並無違誤，是本件原告之訴為無理由
    ，求為判決駁回原告之訴等語，資為抗辯。
三、按「本法所稱酒，指含酒精成分以容量計算超過百分之○．
    五之飲料、其他可供製造或調製上項飲料之未變性酒精及其
    他製品。」「本法所稱私菸、私酒，指未經許可產製或輸入
    之菸酒。」「產製私菸、私酒者，處新臺幣十萬元以上一百
    萬元以下罰鍰。但查獲物查獲時現值超過新臺幣一百萬元者
    ，處查獲物查獲時現值一倍以上五倍以下罰鍰。產製私菸、
    私酒未逾一定數量且供自用者，不罰。前項所稱之一定數量
    ，由中央主管機關公告之。」「本法第六條所稱未經許可產
    製或輸入之菸酒，有下列各款情形之一之菸酒：... 二、未
    依本法規定取得菸酒製造業許可執照而產製之菸酒。」菸酒
    管理法第4 條第1 項前段、第6 條、第46條第1 項、第2 項
    、第3 項及同法施行細則第5 條第1 項第2 款分別定有明文
    。又「產製私菸、私酒未逾一定數量且供自用者，不罰。所
    稱『一定數量』如下：一、產製私菸之成品及半成品合計每
    戶5 公斤。二、產製私酒之成品及半成品合計每戶100 公升
    。」亦經財政部93年7 月1 日台財庫字第09303509840 號公
    告在案。
四、查首開事實欄所述之事實，有被告95年4 月4 日查獲違法嫌
    疑菸酒案件現場處理紀錄表、訪談筆錄及現場照片附原處分
    卷可稽，堪以憑認。本件爭執之重點在於: 原告有無產製私
    酒之行為? 經查，被告菸酒查緝小組人員會同三峽分局鶯歌
    派出所，於95年4 月4 日，在上址當場查扣之米酒成品及半
    成品，經取樣送臺灣菸酒股份有限公司酒研究所檢驗結果，
    酒精含量分別為33.5% 及15 .4%，有該所95年4 月26日臺菸
    酒研應字第0950000618號函附第95070 號化驗報告書附原處
    分卷可稽，為含酒精成分以容量計算超過0.5%之米酒成品及
    半成品，米酒半成品部分於發酵完成經蒸餾，即可成為供飲
    用之米酒成品，已達菸酒管理法所稱之「酒」，核屬未經合
    法產製之私酒，原告有產製私酒之違規行為，要堪認定。至
    原告主張米酒半成品是釀醋專用，擬供減肥、女兒作月子、
    婆婆浸泡筋骨減輕病痛，未曾販賣云云，因查獲私釀米酒成
    品60公升及半成品1,010 公升已逾財政部公告供自用不罰之
    數量限制100 公升，仍屬違規，尚難作為免責之依據，原告
    此部分之主張，尚非可採。
五、綜上，原告所訴各節，均非可採。本件原告未經許可產製酒
    品，違反菸酒管理法第46條規定，原處分依同法第58條規定
    ，對原告處予罰鍰100,000 元罰鍰並沒入米酒60公升及米酒
    半成品1,010 公升（有繼續發酵之虞，已於95年4 月4 日當
    埸加鹽銷毀），核無違誤。訴願決定雖以訴願逾期為不受理
    ，如本判決理由程序方面所述，固有未洽，惟同為原告不利
    益之結果，仍應認為尚無逕以撤銷之必要。從而，原告徒執
    前詞，求為判決訴願決定及原處分除訴之聲明第2 項部分外
    均撤銷，確認被告沒入手工釀造醋60公升米酒違法，為無理
    由，應予駁回。另原告合併請求被告國家賠償1,284,960 元
    部分，亦失所附麗，應併予駁回。
據上論結，本件原告之訴為無理由，依行政訴訟法第98條第1項
前段，判決如主文。
中　　華　　民　　國　　96　　年   11 　月　   29     日
                        第一庭審判長 法  官  王立杰
                                     法  官  劉錫賢
                                     法  官　林惠瑜
上為正本係照原本作成。
如不服本判決，應於送達後20日內，向本院提出上訴狀並表明上
訴理由，如於本判決宣示後送達前提起上訴者，應於判決送達後
20日內補提上訴理由書（須按他造人數附繕本）。
中　　華　　民　　國　　96　　年 　11   月　   29     日
                                     書記官  劉道文
